【裁判字號】    95,易,1088
【裁判日期】    951011
【裁判案由】    業務侵占
【裁判全文】
臺灣高雄地方法院刑事判決              95年度易字第1088號
公  訴  人  臺灣高雄地方法院檢察署檢察官
被      告  甲○○
選任辯護人  蘇精哲律師
            王建元律師
被      告  乙○○
選任辯護人  林鴻駿律師
上列被告因業務侵占案件，經檢察官提起公訴（94年度偵字第24
153 號），本院判決如下：
    主  文
甲○○、乙○○共同犯業務侵占罪，各處有期徒刑陸月，如易科
罰金，均以銀元佰元即新臺幣玖佰元折算壹日。
    事  實
一、甲○○係址設高雄縣路竹鄉○○路150 號「高旺工程有限公
    司」（下稱高旺公司）之負責人，僱用乙○○擔任該公司之
    技工。緣南崧水電工程有限公司（下稱南崧公司）於民國94
    年5 月間標得承攬燁聯鋼鐵股份有限公司（下稱燁聯公司）
    冷軋廠「CRM －1 主馬達線路損壞更換工程」，並轉包由高
    旺公司承作，甲○○即帶同乙○○進入燁聯公司廠區進行該
    項工程，均屬從事該項工程業務之人。其於施作時，明知應
    依燁聯公司指示，將所拆卸之舊電纜線堆放在燁聯公司西側
    廢電纜集中存放區（下稱西側儲區），詎甲○○意圖為自己
    不法所有，基於業務侵占之犯意，於94年8 月11日上午11時
    許，利用燁聯公司之監工吳岳樺未隨車之機會，將自燁聯公
    司冷軋一廠所拆卸，屬其業務上所持有，規格為325 平方公
    分之PVC 舊電纜線150 條（總重560 公斤、長度合計169.7
    公尺），搬運至其所有車號1425－JD號之工程車上，於其上
    覆蓋帆布掩飾後，由甲○○駕駛前開工程車，搭載同基於業
    務侵占犯意聯絡之乙○○，欲將該批舊電纜線載往廠外以據
    為己有。途中因遭燁聯公司巡廠員陸榮吉（起訴書誤載為吳
    榮吉）發現該車覆蓋帆布，察覺有異，乃通知燁聯公司保全
    課長李友邦加強車輛進出檢查。甲○○、乙○○二人見無機
    會載運上開舊電纜線離開廠區，且為避免盤查，遂改變路線
    ，將該批舊電纜線，載往另名包商林金獅放置在西側儲區附
    近之藍色貨櫃前，由甲○○以電話聯繫不知情之林金獅，佯
    稱有未用完之電纜線欲寄放在貨櫃內數日，林金獅信以為真
    ，隨口答應，甲○○即指示乙○○將上開舊電纜線搬運至貨
    櫃中藏匿，而侵占入己。及同日下午5 時許，因林金獅之妻
    林趙秀霞起疑，而電請保全課長李友邦到場查看，確認貨櫃
    內藏放燁聯公司所有之前開舊電纜線後，通知該公司儲運課
    人員報警處理，循線查獲上情。
二、案經燁聯公司訴由高雄縣政府警察局岡山分局報請臺灣高雄
    地方法院檢察署檢察官偵查起訴。
    理  由
壹、證據能力部分：
一、證人徐文忠、王得聖、黃等、吳岳樺、李友邦、陸榮吉於偵
    查中向檢察官所為之陳述，及證人即共同被告甲○○、乙○
    ○於偵查中互就對方涉案部分向檢察官所為之陳述，均係以
    證人之身分接受訊問，業經具結以擔保其陳述之真實性，且
    檢察官訊問各該證人時，已給予被告二人在場對證人進行對
    質詰問之機會，證人之陳述均無顯不可信之情況，依刑事訴
    訟法第159 條之1 第2 項規定，上開證人於偵查中向檢察官
    所為之陳述，及共同被告甲○○、乙○○於偵查中互就對方
    涉案部分向檢察官所為之陳述，均得作為證據。
二、證人林金獅、陳盡忠、吳岳樺、李友邦、陸榮吉於檢察事務
    官或司法警察調查中所為之陳述，及贓物認領管單、侵占物
    品明細、扣押物品目錄表、燁聯公司監工日誌、地磅憑單、
    請購及採購單、工程預算表、承攬商施工切結書，均屬被告
    以外之人於審判外之言詞或書面陳述，雖不符刑事訴訟法第
    159 條之1 至4 等條文之規定，惟業經被告二人及其辯護人
    於本院審理中同意作為證據，本院審酌上開證人均未表示檢
    察事務官或司法警察有何不當詢問之情形，顯係出於自由意
    志而為陳述，且與被告二人均無何利害關係，虛偽陳述之可
    能性甚低；而上開書證則依據現場查獲之物品，及實際施工
    、過磅、採購、切結、編列預算之情形而為記載，多無作為
    訴訟上使用之預見，虛偽作成之可能性極微，認以之為證據
    並無不當，依同法第159 條之5 第1 項規定，均得為證據。
三、證人即共同被告甲○○於警詢中之陳述，與審判中有諸多不
    符之處。本院經比較兩者作成之情況，其於警詢中陳述時，
    未與共同被告乙○○同庭接受訊問，較無人情壓力，且未受
    外界之污染，未及權衡利害關係；於審判中已就自己部分為
    有罪之陳述，且其身為雇主，與受其牽連之僱工即共同被告
    乙○○同庭陳述，其心理必受有相當之人情壓力，又歷經警
    詢、偵訊，已充分權衡其認罪後，於審判中所述對於共同被
    告乙○○之利害關係，其陳述極可能已受不當之影響，足認
    證人甲○○先前於警詢中之陳述，應具有可信之特別情況，
    且為證明共同被告乙○○本件犯罪存否所必要，依刑事訴訟
    法第159 條之2 規定，自得作為證據。
貳、認定事實所憑證據：
一、被告甲○○部分：
    前揭事實，業據被告甲○○於審判中坦白承認，核與證人徐
    文忠、王得聖、黃等、吳岳樺、李友邦、陸榮吉、乙○○、
    林金獅、陳盡忠於警詢、偵查中證述相符（警卷第2 、3 、
    5 至7 、9 、16、18頁；偵卷第5 至8 、14、15、32、33頁
    ），並有贓物認領管單、扣押物品目錄表、侵占物品明細、
    燁聯公司監工日誌、地磅憑單、請購及採購單、工程預算表
    、承攬商施工切結書、廠區平面圖、進出登記表、車籍查詢
    資料、監視錄影翻拍照片、現場採證照片在卷可稽（警卷第
    24、25、34至44頁；偵卷第18至22、24至27頁），足認被告
    自白應與事實相符，堪予採信，其前開犯行已堪認定。
二、被告乙○○部分：
    訊據被告乙○○固坦認有與同案被告甲○○於前揭時、地承
    作上開工程，於甲○○將拆卸之舊電纜線150 條搬運上車，
    並覆蓋帆布後，搭乘甲○○所駕前開工程車，將該批電纜線
    載往案外人林金獅放置在西側儲區資源回收場附近之藍色貨
    櫃放置等情，惟矢口否認有何業務侵占犯行，並辯稱：我只
    是甲○○之僱工，他叫我做什麼我就做什麼，我沒有看過承
    攬契約之內容，不知道舊電纜線應該搬到何處存放，也不知
    到甲○○要侵占舊電纜線云云；其辯護人則稱：被告乙○○
    未與同案被告甲○○間，有何犯意聯絡等語。經查：
 (一) 被告乙○○有與同案被告甲○○於前揭時、地，承作上開工
    程，於甲○○將之上開舊電纜線搬運上車並覆蓋帆布後，由
    甲○○駕車搭載乙○○將前開舊電纜線，共同載運至案外人
    林金獅放置在西側儲區資源回收場附近之藍色貨櫃，由甲○
    ○騙得不知裝載物品為何之林金獅，同意其寄放後，再由乙
    ○○將該批舊電纜線搬運至上開貨櫃內放置等情，業據被告
    乙○○、甲○○二人於審理中供承不諱，核與證人徐文忠、
    王得聖、黃等、吳岳樺、李友邦、陸榮吉、林金獅、陳盡忠
    前開證述相符，並有上開贓物認領管單、扣押物品目錄表、
    侵占物品明細、燁聯公司監工日誌、地磅憑單、請購及採購
    單、工程預算表、承攬商施工切結書、廠區平面圖、進出登
    記表、車籍查詢資料、監視錄影翻拍照片、現場採證照片等
    物證在卷可佐，此部分之事實已堪認定。
 (二) 證人即同案被告甲○○到庭證稱：我從燁聯公司開始擴廠時
    起，長期承包該公司的工程，陸續約有4 、5 年之久，乙○
    ○於最近1 年期間，都有跟我一起去作工程。我本人沒有親
    自參與施工，都是由乙○○等師傅施作；95年8 月11日當天
    也是去工作，大概是在那幾天完工等語（本院卷第68至71頁
    ）。被告亦供稱：工程期間甲○○大部分時間都不在現場，
    我都聽從高旺公司另一名水電師傅徐文忠的指示，我去過燁
    聯公司施工很多次，時間沒有超過1 年等語（本院卷第87至
    89頁），足見被告乙○○在最近1 年內，多次進入燁聯公司
    廠區內施作同案被告甲○○所承包之工程，且大部分之時間
    甲○○均未在場，係由乙○○與高旺公司水電師傅徐文忠等
    人自行在廠區內作業甚明，依其在該廠區內之工作經驗，對
    於舊電纜線應送至西側儲區放置，原無不知之理。參以被告
    乙○○另於警詢中供稱：本次工程係由我、徐文忠及王得聖
    在場施作，現場由徐文忠負責，燁聯公司有告知徐文忠應將
    拆卸之舊電纜線放置在西側儲區等語（警卷第11頁正、反面
    ）。證人甲○○則於警詢中證稱：燁聯公司有告知我僱請的
    工人徐文忠，應將拆卸之舊電纜線放置在西側除區廢料集中
    區等語（警卷第7 頁）；證人徐文忠亦於警詢中證稱：我在
    高旺公司擔任水電師傅，負責人甲○○於94年8 月初，指派
    我進入燁聯公司廠區進行更換舊電纜線工程，於94年8 月中
    旬完工。施工人員有我、王得聖及乙○○，我們都知道更換
    下來之325 平方公分PVC 舊電纜線要送到西側儲區廢電纜線
    集中區放置等語（警卷第8 、9 頁），核與證人王得聖於警
    詢證稱：本件工程施工人員有我、乙○○及徐文忠，我老闆
    甲○○有說拆卸下來的舊電纜線要放置西側儲區廢電纜線集
    中區，燁聯公司有指定要放置在那裡等語相符（警卷第16頁
    ）。益徵被告乙○○對於舊電纜線應送至西側儲區放置一事
    ，確有知悉無疑。
 (三) 證人即燁聯公司巡廠員陸榮吉於偵查中證稱：當天早上11時
    許，我在巡廠時發現有可疑份子駕車將所載之舊電纜線以帆
    布覆蓋，我就通知保全課長，請他在該車開出廠區時加以檢
    查等語（偵卷第7 頁反面）。證人即燁聯公司保全課長李友
    邦亦於偵查中證稱：當天早上11時許，陸榮吉告訴我，有可
    疑人士駕車將所載之舊電纜線以帆布覆蓋，我騎巡邏車前去
    查看，見該車停在藍色貨櫃前，因其尚未離開廠區，不知是
    否仍在施工，而未繼續追蹤。直到下午5 時許下班時間，因
    林趙秀霞以電話通知有一批舊電纜線在其藍色貨櫃內，我前
    往查看後，確認是公司的舊電纜線，於是通知儲運課過來處
    理等語（偵卷第7 頁反面）。又證人即燁聯公司就本件工程
    指派之監工吳岳樺於偵查中證稱：通常覆蓋帆布是為了防潮
    ，本件拆卸之舊電纜線沒有必要蓋帆布，所以載運舊電纜線
    至西側儲區未曾有覆蓋帆布之情況，我個人亦不曾見過高旺
    公司為避免舊電纜線遺失而先存放在貨櫃之情形等語（偵卷
    第8 頁）。足見被告甲○○以帆布覆蓋車上之舊電纜線，顯
    然有違通常作業之經驗，以致巡廠員陸榮吉發現時，均覺有
    異，而被告乙○○既於該廠區內施工達相當時間，對於舊電
    纜線並無防潮必要，且依平常作業經驗，從未以帆布覆蓋之
    情，當知之甚稔，對於甲○○此舉，豈能毫未起疑。又舊電
    纜線既無防潮必要，則覆蓋帆布無非係為掩飾其內物品，連
    巡廠員陸榮吉均有此認識，而被告乙○○乘坐在車後舊電纜
    線旁，對此豈有不知之理。參以乙○○明知舊電纜線應運送
    至西側儲區放置，又自承曾隨同案被告甲○○及燁聯公司監
    工前往西側儲區（本院卷第87頁），對其地理位置及外觀自
    有認識，當可知悉案外人林金獅之藍色貨櫃顯與西側儲區有
    所不同。況甲○○以帆布掩飾車上之舊電纜線在先，復駕車
    載運舊電纜線至案外人林金獅之藍色貨櫃藏放，不僅與通常
    作業經驗未合，復違反燁聯公司之規定，其欲將該批舊電纜
    線侵占入己之不法意圖，昭然若揭，若謂乙○○不知甲○○
    別有所圖，孰人能信，應認乙○○係於甲○○將該批舊電纜
    線搬運上車，並覆蓋帆布以掩飾時，即已知悉甲○○欲侵占
    該批舊電纜線，仍隨車載運，並將之搬運至前開貨櫃內藏放
    甚明。其所辯不知舊電纜線應該搬運至何處存放，亦不知甲
    ○○欲侵占該批舊電纜線云云，無非臨訟圖卸之詞；證人甲
    ○○所稱：乙○○係按日計酬僱工，聽從指示工作，不知承
    攬契約內容，亦不知舊電纜線應放置在西側儲區，其亦未告
    知欲侵占舊電纜線云云，核屬迴護被告乙○○之語，均不足
    採。
三、綜上所述，本件事證已明，被告二人上開犯行，均堪認定，
    應予依法論科。
、論罪科刑部分：
一、按行為後法律有變更者，適用行為時之法律。但行為後之法
    律有利於行為人者，適用最有利於行為人之法律，刑法第2
    條第1 項定有明文。又有關新舊法之比較，應就罪刑有關之
    共犯、未遂犯、想像競合犯、牽連犯、連續犯、結合犯以及
    累犯加重、自首減輕暨其他法定加減原因與加減例等一切情
    形，綜其全部罪刑之結果而為比較（最高法院95年第8 次刑
    事庭會議決議參照）。本件被告行為後，如附表所示之相關
    法律均已變更，並俱於95年7 月1 日施行。玆經如附表所示
    之整體比較結果，裁判時之法律並非有利於被告，揆諸前開
    規定，自應適用各該行為時即修正前之法律。
二、本件高旺公司係轉包南崧公司承攬燁聯公司之前開工程，被
    告甲○○既係高旺公司之負責人，僱用被告乙○○擔任該公
    司之技工，而乙○○則係在該公司廠區實際施作，二人均屬
    從事該項工程業務之人，其於施作該項工程時，所拆卸之上
    開舊電纜線，自屬渠等業務上持有之物，竟共同以前開方式
    加以侵占入己。核被告二人所為，均係犯刑法336 條第2 項
    之業務侵占罪。另按以自己犯罪之意思而參與犯罪構成要件
    行為之實施者，均為共同正犯，其意思聯絡並不限於事前有
    所謀議，僅於行為當時有共同犯意聯絡者，亦屬之。且其表
    示之方法，不以明示通謀為必要，即相互間有默示之合致，
    亦無不可（最高法院25年上字第2253號、73年臺上字第2364
    號判例意旨參照）。本件共同被告乙○○於甲○○將上開舊
    電纜線裝車並覆蓋帆布掩飾時，即已知悉甲○○欲侵占該批
    舊電纜線，仍隨車載運，並將之搬運至前開貨櫃內藏放，係
    於行為當時對於上開業務侵占之犯行，以自己參與犯罪之意
    思與之默示合致，並參與隨車運送及搬運等構成要件行為，
    二人就上開犯行間，自有犯意聯絡及行為分擔，應論以共同
    正犯。
三、審酌被告甲○○為牟私利，未依指示將拆卸之舊電纜線載至
    西側儲區存放，反乘監工未隨車之機會，將上開舊電纜線侵
    占入己；被告乙○○明知甲○○欲侵占該批電纜線，未加阻
    止或拒絕參與，反為其搬運、駕車而積極參與侵占犯行，所
    侵占之舊電纜線達150 條、重達560 公斤之多，造成被害人
    燁聯公司損害非輕。被告甲○○審理中坦認犯行，雖未能直
    接與燁聯公司達成和解，惟業與南崧公司協議，由南崧公司
    代向燁聯公司賠償違約金後，自甲○○之工程款中抵扣，間
    接賠償燁聯公司之損害，有切結書1 份在卷可稽（本院卷第
    48頁），非無悔意；被告乙○○則自始否認犯行，推卸責任
    於甲○○，犯罪後態度欠佳。並參酌二人前均未有犯罪科刑
    紀錄，有臺灣高等法院被告前案紀錄表各1 份在卷可按，及
    被告甲○○係乙○○之雇主，就本件犯行處於主導支配之地
    位，情節較重；被告乙○○僅係僱工，順從甲○○之意思而
    參與，犯罪情節亦較輕微等一切情狀，各從輕量處法定最低
    本刑即有期徒刑6 月，並均諭知易科罰金之折算標準。
據上論斷，應依刑事訴訟法第299 條第1 項前段，刑法第2 條第
1 項前段、第28條、第336 條第2 項、修正前刑法第41條第1 項
前段，罰金罰鍰提高標準條例第1 條前段、修正前罰金罰鍰提高
標準條例第2 條，判決如主文。
中    華    民    國    95    年    10    月    11    日
                  刑事第六庭    審判長法  官  黃建榮
                                      法  官  王  琁
                                      法  官  林柏壽
以上正本證明與原本無異。
如不服本判決，應於判決送達後10日內，向本院提出上訴狀。
中    華    民    國    95    年    10    月    11    日
                                      書記官  林國龍
附錄本案論罪科刑法條：
中華民國刑法第335 條
意圖為自己或第三人不法之所有，而侵占自己持有他人之物者，
處5 年以下有期徒刑、拘役或科或併科1 千元以下罰金。
前項之未遂犯罰之。
中華民國刑法第336 條
對於公務上或因公益所持有之物，犯前條第1 項之罪者，處1 年
以上7 年以下有期徒刑，得併科5 千元以下罰金。
對於業務上所持有之物，犯前條第1 項之罪者，處6 月以上5 年
以下有期徒刑，得併科3 千元以下罰金。
前二項之未遂犯罰之。
附表：
┌──────┬─────────────┬─────────────┬───────┬────┐
│相關變更條文│行為時法（下稱舊法）之內容│裁判時法（下稱新法）之內容│比  較  理  由│備    註│
├──────┼─────────────┼─────────────┼───────┼────┤
│罰金刑貨幣單│依法律應處罰金、罰鍰者，就│中華民國94年1 月7 日法修正│刑法之貨幣單位│經按現行│
│位之變更 (罰│其原定數額得提高為2 倍至10│施行後，刑法分則編所定罰金│由「銀元」變更│法規所定│
│金罰鍰提高標│倍（刑法已定明10倍）。第1 │之貨幣單位為新臺幣。94年1 │為「新臺幣」，│貨幣單位│
│準條例第1 條│條所定得提高倍數之規定，於│月7 日刑法修正時，刑法分則│且刑法分則之罰│折算新臺│
│前段、第5 條│本條例修正後制定之法律，不│編未修正之條文定有罰金者，│金數額，亦視該│幣條例第│
│／刑法施行法│適用之；本條例修正前公布之│自94年1 月7 日刑法修正施行│分則先前曾修正│2 條之規│
│第1 之1 條第│法律，於本條例修正後修正其│後，就其所定數額提高為30倍│與否，而分別提│定折算後│
│1項、第2項) │罰金罰鍰數額或法律經全部修│。但72年6 月26日至94年1 月│高3 或30倍。  │等值，是│
│            │正而其罰金罰鍰數額未予變更│7 日新增或修正之條文，就其│              │以新法並│
│            │者，亦同。                │所定數額提高為3 倍。      │              │未較有利│
├──────┼─────────────┼─────────────┼───────┼────┤
│併科罰金刑下│罰金：（銀元）1 元以上。  │罰金：新臺幣1,000 元以上，│罰金刑之下限，│舊法有利│
│限變更 (刑法│                          │百元計算之。              │由銀元10元（經│        │
│第33條第5 款│                          │                          │提高）即新臺幣│        │
│)           │                          │                          │30元，提高為新│        │
│            │                          │                          │臺幣1 ,000元  │        │
├──────┼─────────────┼─────────────┼───────┼────┤
│易科罰金折算│犯最重本刑為5 年以下有期徒│犯最重本刑為5 年以下有期徒│易科罰金折算標│舊法有利│
│標準變更（修│刑以下之刑之罪，而受6 個月│刑以下之刑之罪，而受6 個月│準由銀元300 元│        │
│正前刑法第41│以下有期徒刑或拘役之宣告…│以下有期徒刑或拘役之宣告者│即新臺幣900 元│        │
│條第1項前段 │得以（銀元，下同）1 元以上│，得以新臺幣1,000 元、2,00│，提高為以新臺│        │
│、修正前罰金│3 元以下折算1 日，易科罰金│0 元或3,000 元折算1 日，易│幣1,000 元、2,│        │
│罰鍰提高標準│。依刑法第41條易科罰金…就│科罰金。                  │000 元、3,000 │        │
│條例第2條→ │其原定數額提高為100 倍折算│                          │元折算1 日    │        │
│現行刑法第41│1 日；法律所定罰金數額未依│                          │              │        │
│條第1項前段 │本條例提高倍數，或其處罰法│                          │              │        │
│）          │條無罰金刑之規定者，亦同。│                          │              │        │
├──────┼─────────────┴─────────────┴───────┴────┤
│整體比較結果│舊法較為有利                                                                    │
└──────┴────────────────────────────────────────┘


司法院資訊處製作；財團法人民間司法改革基金會備份。
